【裁判字號】    95,勞訴,159
【裁判日期】    951226
【裁判案由】    給付退休金
【裁判全文】
臺灣臺北地方法院民事判決             95年度勞訴字第159號
原      告  乙○○
訴訟代理人  吳志勇律師
複代理  人  吳佩真律師
被      告  財團法人航空器設計製造適航驗證中心
法定代理人  周文軍
訴訟代理人  張玉希律師
上列當事人間給付退休金事件，本院於民國95年12月7日言詞辯
論終結，判決如下：
    主      文
被告應給付原告新臺幣貳佰陸拾伍萬捌仟玖佰貳拾貳元，及自民
國九十四年六月二十日起至清償日止，按年息百分之五計算利息
。
訴訟費用由被告負擔。
本判決於原告以新臺幣玖拾萬元供擔保後，得假執行。但被告如
以新臺幣貳佰陸拾伍萬捌仟玖佰貳拾貳元供擔保後，得免假執行
。
    事實及理由
一、程序方面：
    （一）原告起訴時聲明為：被告應給付原告新臺幣（下同）
          2,686,502元，及自民國94年6月20日起至清償日止，
          按年息5%計算之利息。嗣於95年10月16日減縮聲明為
          ：被告應給付原告2,658,922元及自94年6月20日起至
          清償日止，按年息5%計算之利息。核原告僅減縮訴之
          聲明，且不甚礙被告之防禦及訴訟終結，被告對之亦
          無異議而為本案之言詞辯論，核與民事訴訟法第255
          條第1項第3款、第7款、第2項規定相符，應予准許。
          至於原告於言詞辯論終結後95年12月18日固又具狀擴
          張訴之聲明為：被告應給付原告2,686,502元，及自
          民國94年6月20日起至清償日止，按年息5%計算之利
          息，就此，本院無庸予以審酌，併此敘明。
    （二）被告法定代理人原為甲○○，嗣變更為周文軍，被告
          聲明承受訴訟，核與民事訴訟法第176條規定相符，
          亦應准許。
二、原告聲明：被告應給付原告2,658,922元，及自94年6月20日
    起至清償日止，按年息5%計算之利息；願供擔保，請准宣告
    假執行。並陳述：
    （一）原告自87年10月16日起至被告任職，迄94年5月20日
          原告自被告處退休為止，共任職6年7月個月又5日。
    （二）依被告所頒訂之「財團法人航空器設計製造適航驗證
          中心人事作業管理要點」第2點、第4點前段、第38點
          、第39點「本中心編制暨人員之遴用、薪酬、差勤、
          考核、獎懲、福利及退休等事項，悉依本要點辦理」
          、「本中心設執行長一人」、「員工退休金之給予標
          準如左：（一）按其工作年資，每滿一年給予兩個基
          數。．．滿半年者以一年計」、「本要點未規事項，
          應依照勞動基準法及其相關規定辦理」。原告退休前
          係擔任被告驗證中心之執行長一職，屬於技術類人員
          ，並實際執行驗證工作，乃被告前開人事作業管理要
          點所規制的對象，依據該要點第38點之規定，原告退
          休金基數應為14（年資6年7個月又5日，6×2＋1×2
          ＝14），而依據勞動基準法，原告退休前6個月（即9
          3年12月至94年5月）之平均月工資為189,923元。
    （三）依據被告所頒訂之人事作業管理要點，被告應於94年
          6月20日前給付原告2,658,922元之退休金（189,923
          ×14），然被告拒絕給付，業經原告依法催告並與被
          告進行協商，被告迄今仍未給付，爰請求如聲明所示
          。
三、被告聲明：原告之訴及假執行之聲請均駁回；如受不利判決
    ，願供擔保，請准宣告免假執行。並陳述：
    （一）原告擔任之執行長執務，係經董事會同意後聘用，其
          工作內容為承董事長之命，綜理被告業務，並指揮所
          屬員工，且對被告組長或主任以外之人員，有聘用或
          解聘之權，此觀被告人事作業管理要點第4條、第7條
          及第8條之規定即明，且原告更得以執行長名義對外
          行文，因此，其工作性質與公司之總經理類同，依據
          行政院勞工委員會80年5月30日（80）台勞動一字第1
          2352號函釋之意旨，並無勞動基準法有關退休規定之
          適用。再者，被告之捐助人（交通部民用航空局）為
          昭慎重，更請勞工法專業律師劉志鵬提供法律意見，
          亦認原告並不適勞動基準法規定，因此，原告要求按
          勞動基準法之規定，請求退休金，於法不合，被告自
          無法答應。又被告為感念原告服務期間之辛勞，經董
          事會決議擬給予慰問金700,000元，以解決此一爭議
          ，惟未獲原告同意。
    （二）人事管理要點第2點之人員，應包含勞工（即員工）
          與非屬勞工（即經理人）之人員，因此要點內使用之
          文字有「人員」及「員工」之別。原告之職務相當於
          總經理，屬於經理人，並非員工（勞工），因此，人
          事管理要點之規定，性質上並不全部適用於執行長，
          此觀執行長並無人事管理要點第34點之交通費給與、
          執行長獎懲非由人事管理要點第30點之考核委員會審
          議等情即明。
    （三）人事管理要點第4點「本中心置執行長一人．．．指
          揮所屬員工」，而人事管理要點第38點規定退休適用
          之對象為員工，並不包含執行長，此觀該點之規定為
          員工，而非人員即明，因此，原告要求依該要點給付
          退休金，亦屬無稽。
    （四）原告之人事作業管理要點未經勞工主管核備，不發生
          工作規則之效力，且該要點係供被告人事作業之用，
          並非作為契約內容。
四、兩造不爭執之事項：
    （一）原告於87年10月16日到職，94年5月20日退休離職，
          計任職6年7月5天。
    （二）原證一至七形式真正。
五、得心證之理由：
    原告主張於被告處擔任執行長，自87年10月16日到職，94年
    5月20日退休離職，計任職6年7月5天之事實，為兩造所不爭
    執，並有原告提出之被告函文為證（見本院95年度北勞調字
    第125號卷宗第5頁、第6頁），堪信為真正。惟原告另主張
    被告依勞動基準法及被告制定之人事作業管理要點應給付原
    告退休金等情，則為被告所否認，並以前揭情詞置辯。經查
    ：
    （一）按勞動基準法所規定之勞動契約，係指當事人之一方
          ，在從屬於他方之關係下提供職業上之勞動力，而由
          他方給付報酬之契約，與委任契約之受任人，以處理
          一定目的之事務，具有獨立之裁量權者有別。惟公司
          之員工與公司間係屬僱傭關係或委任關係，應以契約
          之實質關係為判斷（最高法院90年度台上字第1795號
          判決要旨參照）。次按所謂委任係指委任受任人處理
          事務之契約而言。委任之目的，在一定事務之處理，
          故受任人給付勞務，僅為手段，除當事人另有約定外
          ，得在委任人所授權限範圍內，自行裁量決定處理一
          定事務之方法，以完成委任之目的。而所謂僱傭則係
          受僱人為僱用人服勞務之契約而言。僱傭之目的，僅
          在受僱人單純提供勞務，有如機械，對於服勞務之方
          法毫無自由裁量之餘地。兩者之內容及當事人間之權
          利義務均不相同，亦有最高法院83年度台上字第1018
          號判決要旨可資參照。是僱傭契約與委任契約，固均
          具勞務供給之性質，然在僱傭契約係以給付勞務之自
          體，為契約之目的；而委任則以處理事務為契約之目
          的，其給付勞務僅為一種手段。受任人之處理委任事
          務，雖亦須依委任人之指示，但有時亦有獨立裁量之
          權，此觀民法第535條、第536條規定即明。至於一般
          學理上亦認勞動契約當事人之勞工，具有下列特徵：
          １、人格從屬性，即受僱人在雇主企業組織內，服從
          雇主權威，並有接受懲戒或制裁之義務。２、親自履
          行，不得使用代理人。３、經濟上從屬性，即受僱人
          並非為自己之營業勞動而是從屬於他人為該他人之目
          的而勞動。４、納入雇主之生產組織體系，並與同僚
          間居於分工合作狀態。故勞動契約之特徵，即在此從
          屬性（參見最高法院81年度台上字第347號判決）。
          而於具體案例中，判斷有無使用從屬關係之基準通常
          有下列三點：１、是否在指揮監督下從事勞動，即可
          由(1)對於業務之遂行有無接受指揮監督；(2)對於執行
          業務之指示有無拒絕之權；(3)工作場所與時間有無受
          到拘束等三點加以判斷，就勞務提供之代替性之有無
          ，則為補強之要素。２、報酬勞務之對價性。３若在
          邊際案例中較難判斷使用從屬性時，尚可斟酌下列要
          素：雇主性之有無、專屬性之程度與選考之過程等要
          素。然使用從屬關係之有無雖然係「勞動性」判斷之
          重要要素，於具體案例中，判斷使用從屬關係之有無
          並非易事，故有認從屬性有無之認定，於現實上有強
          弱、深淺、廣狹之分，非可一刀兩斷。因而在思考方
          法上，某個居於指揮命令下之勞動經認定有人格從屬
          性時，是表示有僱傭契約或勞動契約之性格，尚須依
          法規、理論趣旨、目的等因素來界定適用範圍，不宜
          過度倚賴概念定義之解釋，以免導出不實際之結果。
          準此，於解釋上自不應拘泥於「人格從屬性」及「經
          濟從屬性」之字義解釋，而忽略勞務供給契約當事人
          間之實際關係。
    （二）原告主張其受被告指揮監督，差勤、考核、獎懲均須
          依人事管理要點辦理外，人事管理要點中所有員工必
          須遵守之僱傭規定，原告亦須遵守，具有人格從屬性
          。且原告除擔任執行長之業務外，其主要工作在於依
          規定提供專業之技術服務，不得由他人代理，具有專
          屬性。原告乃依董事會之決議負責業務之推動與執行
          ，並非為自己的營業勞動而是從屬於被告，具有經濟
          上從屬性，原告於任職期間係列為技術類，在國外及
          國內之驗證，時常負責性能部分之驗證工作，與同僚
          間居於分工合作之狀態，即被納入被告生產組織體系
          ，並與同僚間居於分工合作之狀態，符合組織上從屬
          性云云，固據提出被告不爭執真正之薪給對照表、檢
          定工作證、簽呈、考核表、被告函等為證（見本院95
          年度北勞調字第125號卷第9頁至第12頁、本院卷第56
          頁至第58頁），惟查：
          １、依被告制定之人事管理作業要點貳、編制四、及
              參、遴用七規定（見本院卷第9頁），原告擔任
              執行長之職務，乃經董事會同意後聘用，且其職
              務乃承董事長之命，綜理中心業務，並指揮所屬
              員工。又依原告提出之89年度考核表（見本院卷
              第56頁、第57頁）可知，原告該年度之工作乃完
              成驗證法規訂定與法制化作業、人員訓練及複訓
              作業、與FAA聯繫BASA訂定工作等，顯見原告經
              由該職務之賦予，應為被告完成一定之目標，而
              為達上開目標，就其職掌範圍有決策權限，應認
              已符合委任契約著重「一定事務完成」之特性。
          ２、又依上開人事管理作業要點參、遴用八、十三規
              定（見本院卷第10頁、第13頁），對於被告員工
              之聘用、解僱，除組長、主任應報請董事長核定
              外，其餘一般人員由原告核定，受聘人員申請離
              職時，經原告同意並將公務交待清楚後，始得離
              職。換言之，原告基於授權，對於一定人員任用
              ，皆得於其授權範圍內自行定奪，毋須其他人員
              之指示或同意。而如前１所述上訴人之工作範圍
              甚廣，其在授權範圍內，自行決定勞務供給的各
              項內容，非由上級主管或雇主就勞動義務內容為
              最終之決定，是以，兩造間之勞務供給契約，在
              性質上，缺乏勞動契約之基本特質－勞動條件形
              成之流動性，原告供給之勞務非基於勞務使用者
              之被告指揮命令而予以特定，自非一般受僱人單
              純服從雇主指揮監督可比。
          ３、至於原告雖提出89年簽呈、考核表及被告函文主
              張具有人格從屬性云云（見本院卷第56頁、第58
              頁），惟在現代企業規模擴大，分層分工負責、
              管理乃事所當然，企業組織中已不可能任何人享
              有「絕對」權限，且全然不受節制與監督，縱令
              董事長，亦必須受監察人及全體股東之監督，為
              維持企業秩序，公司之董事長、總經理等高階職
              位者，皆須遵守工作規則之規範，被告制頒之人
              事管理作業要點，僅在就被告全體人員之績效如
              何進行考評而為規範，原告在被授權範圍內，有
              自行裁量決定處理一定事務之方法，並非單純之
              提供勞務而對於服勞務之方法毫無自由裁量之餘
              地。所謂之授權範圍，依前述被告人事管理作業
              要點加以認定，原告在所授權限內所作之裁量，
              最終須經被告最高決策者之考評，事屬當然，無
              法僅以原告有被告人事管理作業要點之適用，即
              認原告之勞務供給具有從屬性。又原告雖主張其
              有投保勞工保險，並提出代收代繳保險費證明單
              為證（見本院卷第39頁），惟勞工保險乃強制保
              險，自難遂認兩造間為僱傭契約，原告上開主張
              均非可採。
          ４、綜上，原告雖在事務之處理，或有接受被告指示
              之情事，惟原告可運用指揮性、計劃性或創作性
              ，對自己經授權之事務加以處理，而其主要職務
              已涉被告之運作決策，並可免於被告立即之指示
              或監督，縱使其所為之決定須受到檢驗，但仍可
              為裁量及獨立判斷，準此，兩造間之勞務供給，
              著重原告在被告所授權限範圍內，自行裁量決定
              處理一定事務之方法，以完成委任之目的，與所
              謂僱傭，則指受僱人為僱用人服勞務之契約而言
              ，目的在於受僱人單純提供勞務，對於服勞務之
              方法通常無何自由裁量餘地者迥異，兩造間之勞
              務供給契約不具有使用上之從屬關係，應屬委任
              關係。是故，原告主張可依勞動基準法規定向被
              告請求給付退休金云云，顯不足採。
    （三）原告與被告間雖為委任關係，而無勞動基準法之適用
          ，惟原告既係依被告制頒之人事作業管理要點所遴用
          ，且於任職期間仍有該人事作業管理要點考評等之適
          用，則該人事作業管理要點玖退休部分（見本院卷第
          21 頁）之規定，原告亦應一併適用，而認屬兩造間
          契約約定內容。被告雖辯稱該人事作業管理要點未經
          主管機關核備，非屬契約一部分，又其內容區分具勞
          工身分之「員工」及未具勞工身分之「人員」而有不
          同之適用，原告非勞工，自不得請求給付退休金云云
          ，然查：
          １、上開人事作業管理要點壹總則二已明定「本中心
              編制暨人員之遴用、薪酬、差勤、考核、獎懲、
              福利及退休等事項，悉依本要點辦理」，而該要
              點貳、編制四亦明載「本中心置執行長一人，承
              董事長之命，綜理中心業務．．」，已將執行長
              職位列入被告編制暨人員之中，並未特別予以排
              除，則有關原告退休事項，自應依該要點辦理。
          ２、該人事作業管理要點縱未經主管機關核備，惟此
              乃行政監督事項，並不影響該要點之效力。又上
              開人事作業管理要點雖為工作規則，惟既有拘束
              被告及編制人員之效力，應認已構成被告與其遴
              用人員之契約內容一部分，而有拘束雙方之效力
              。
          ３、觀之該人事作業管理要點參、遴用六、八、九、
              十、十一、十二，及肆、薪酬十三、十四、伍、
              差勤十六等規定，不論是執行長職務，或是服務
              員職務，均以人員稱之，甚至在玖、退休三十七
              部分之規定用語仍為「各類人員」，並非如被告
              所稱具勞工身分之人即稱為員工，未具勞工身分
              之人即稱為人員，被告以該要點玖退休部分規定
              僅適用具勞工身分之員工云云，要非可採。
    （四）原告有被告制頒之人事作業管理要點玖退休規定之適
          用，已如前述，而上開管理要點玖、退休三十八及拾
          、附則三九已規定：退休金之給與標準，即以工作年
          資每滿1年給與2個基數，未滿半年者以半年計，滿半
          年者以1年計，退休金基數即指退休時1個月平均工資
          ；如本要點未規定事項，應依照勞動基準法及其相關
          規定辦理。原告退休前平均月薪資為189,923元，年
          資計6年7月5天，此為兩造所是認，並有原告提出之
          薪資明細表附卷可參（見本院95年度北勞調字第125
          號卷宗第13頁至第15頁），則原告退休金基數應為14
          ，以平均月薪資189,923元計算，原告請求被告給付
          退休金總計為2,658,922元，即屬正當，應予准許。
          又原告於94年5月20日退休，依照勞動基準法施行細
          則第29條規定，被告至遲應於94年6月19日前給付原
          告退休金，惟原告拒絕給付上開退休金，則原告請求
          自94年6月20日起至清償日止，按年息5%計算之利息
          亦屬有據，亦應予准許。
六、本件事證已臻明確，兩造其餘攻防方法，核與判決結果不生
    影響，爰不一一審酌，附此敘明。
七、兩造分別陳明願供擔保，請准宣告假執行及免假執行，經核
    均無不合，爰分別酌定相當擔保金額准許之。
八、據上論結，原告之訴為有理由，依民事訴訟法第78條、第39
    0條第2項、第392條第2項，判決如主文。
中    華    民    國    95    年    12    月    26    日
                    勞工法庭    法  官  鄭佾瑩
以上正本係照原本作成
如對本判決上訴，須於判決送達後20日內向本院提出上訴狀
中    華    民    國    95    年    12    月    26    日
                                書記官  方美雲
附錄民事訴訟法第392條
法院得宣告非經原告預供擔保，不得為假執行。
法院得依聲請或依職權，宣告被告預供擔保，或將請求標的物提
存而免為假執行。
依前項規定預供擔保或提存而免為假執行，應於執行標的物拍定
、變賣或物之交付前為之。


司法院資訊處製作；財團法人民間司法改革基金會備份。
